【裁判字號】    97,重上更(一),349
【裁判日期】    981020
【裁判案由】    違反貪污治罪條例等
【裁判全文】
臺灣高等法院臺南分院刑事判決   97年度重上更(一)字第349號
上  訴  人  臺灣臺南地方法院檢察署檢察官
上  訴  人
即  被  告  丙○○
被      告  乙○○
上二人共同
選任辯護人  林錫恩  律師
被      告  甲○○
選任辯護人  張冀明  律師
            羅名威  律師
上列上訴人因被告等違反貪污治罪條例等案件，不服臺灣臺南地
方法院92年度訴字第632號中華民國94年4月29日第一審判決（起
訴案號：臺灣臺南地方法院檢察署92年度偵字第2349號、第4180
號、第4306號、第5339號、第5785號、第5916號）提起上訴，判
決後，經最高法院第1次發回更審，本院判決如下：
    主  文
原判決關於丙○○違反商業會計法及洗錢防制法部分均撤銷。
丙○○商業負責人共同連續以明知為不實之事項，而填製會計憑
證，處有期徒刑肆月，如易科罰金，以參佰元即新台幣玖佰元折
算壹日。減為有期徒刑貳月，如易科罰金，以參佰元即新台幣玖
佰元折算壹日。緩刑貳年。
其他上訴駁回。
    事  實
一、丙○○為乙○○之妻，自民國（下同）88年10月1日起至91
    年7月2日止擔任凌嘉科技股份有限公司（下稱凌嘉公司）董
    事長，另自79年7月間起擔任正匯股份有限公司（下稱正匯
    公司）董事長，為商業負責人。明知正匯公司並未為凌嘉科
    技股份有限公司（下稱凌嘉公司）提供顧問事項。因凌嘉公
    司積欠丙○○薪資未付，適乙○○提供技術幫凌嘉公司向國
    立成功大學（下簡稱成大）標得真空濺鍍機，得款新台幣（
    以下同）四百十萬元，為支付丙○○之薪資，丙○○竟與凌
    嘉公司當時之財務經理庚○○（其涉案部分應由檢察官另行
    依法處理）基於共同犯意之聯絡，同意將其中之二百十四萬
    元由凌嘉公司以「顧問費」名義，匯予正匯公司，其過程為
    將該筆二百一十四萬元分為一百三十萬元及八十四萬元2筆
    ，先由丙○○於90年1月間某日指示不知情之正匯公司蕭姓
    會計填製買受人「凌嘉公司」、品名「顧問費」、金額「六
    十五萬元」之不實統一發票二張（合計一百三十萬元）交付
    庚○○。再由庚○○指示凌嘉公司不知情之財務專員莊秀玲
    在凌嘉公司之開立付款票據申請書上記載用途「成大案技術
    顧問費」，莊秀玲先簽發凌嘉公司彰銀中港分行帳號「0000
    000-000」、發票日90年1月10日，金額六十八萬二千五百元
    、票號PA0000000及發票日90年2月10日、金額六十八萬二千
    五百元、票號PA0000000之支票2張交由乙○○兌領。惟因上
    開凌嘉公司2張支票之金額與正匯公司2張統一發票之金額不
    符，2張支票金額溢付六萬五千元，即由丙○○簽發台南區
    中小企業銀行西台南分行帳號「1002-1」、發票日90年2月
    10日、金額六萬五千元、票號AS0000000之支票1張退還與凌
    嘉公司。丙○○與庚○○復基於前揭填製不實會計憑證之概
    括犯意聯絡，再由丙○○於90年9月間某日指示不知情之正
    匯公司蕭姓會計填製買受人「凌嘉公司」、品名「顧問費」
    、金額「八十四萬元」、日期「90年9月1日」之不實統一發
    票1張交與不知情之莊秀玲，再由莊秀玲交與不知情之會計
    賴翠仙，由賴翠仙於90年9月25日填具開立付款票據申請單
    ，其內容記載為用途「顧問費」，金額「八十四萬元」，開
    立票據抬頭「正匯（股）」，經庚○○及總經理子○○於同
    年月27日簽章核可後，旋由莊秀玲簽發凌嘉公司彰銀中港分
    行帳號「000000-000」、發票日90年10月25日、金額八十四
    萬元、抬頭「正匯（股）公司」、票號PA0000000之支票1張
    ，丙○○因當時正值凌嘉公司辦理增資期，乃指示莊秀玲將
    該支票作廢，將該支票金額，其中七十萬元以丙○○名義回
    存凌嘉公司，作為其購買增資股票之股款，另十四萬元，則
    簽發凌嘉公司在前揭帳戶發票日90年10月5日，抬頭為正匯
    公司之支票，寄與正匯公司，經丙○○兌領。
二、案經法務部調查局南部地區機動工作組報請臺灣臺南地方法
    院檢察署檢察官偵查起訴。
    理  由
壹、撤銷部分(即被告丙○○有罪部分)：
甲、程序部分：按被告以外之人於審判外之陳述，雖不合前四條
    之規定，經當事人於審判程序同意作為證據，法院審酌該言
    詞陳述或書面陳述作成時之情況，認為適當者，亦得為證據
    。當事人、代理人或辯護人於法院調查證據時，知有第159
    條第1項不得為證據之情形，而未於言詞辯論終結前聲明異
    議，視為有前項之同意，刑事訴訟法第159條之5定有明文。
    查本件認定事實所引用之審判外供述證據，於本院前審準備
    程序及本審準備程序中，檢察官、被告丙○○、其辯護人及
    公訴人均表示無意見，於審理時提示被告及其辯護人均表示
    無意見，迄於言詞辯論終結前亦未聲明異議(詳本院上訴卷
    第71頁至第79頁)。揆之前揭規定，本院審酌該陳述證據之
    取得過程並無瑕疵，與本案待證事實間復具有相當之關聯性
    ，以之為本案證據尚無不當，自得採為證據。又所引用之文
    書證據，均係從事業務之人於業務上或通常業務過程所須製
    作之紀錄文書、證明文書，並無顯不可信之情況，亦得為證
    據，先予敘明。
乙、實體部分：
    一、訊據上訴人即被告丙○○否認上開正匯公司製交凌嘉公
        司合計二百一十四萬元之三張發票係虛偽填製，辯稱：
        該二百一十四萬元係因伊自88年9月9日至90年2月間，
        擔任凌嘉公司董事長，配合公司營運狀況，並未支薪，
        且為公司至大陸地區出差之旅費及開銷均由其本人墊支
        。90年1月間，因凌嘉公司之營運進入狀況，遂與財務
        長庚○○結算，同意支付伊薪資二百一十萬元，惟庚○○表示公司沒那麼多錢，希望能分期開票，經與庚○○
        商議後，由伊開立「正匯公司」之發票給凌嘉公司充當
        進項發票扣抵。正匯公司因此多負擔之營業稅四萬元，
        庚○○亦表示可由凌嘉公司負擔，故前後分2次，1次為
        一百三十萬元，另1次為八十四萬元，該2筆款項均係伊
        在凌嘉公司勞務所得，並未經手會計業務，自無填製不
        實會計憑證之可能等語。
    二、查凌嘉公司支付之二百一十四萬元係丙○○之薪資，並
        非乙○○之顧問費：
        (一)證人即當時凌嘉公司之財務專員莊秀玲於偵查時證
            稱：「89年9月1次的董監會議，決定要支付董事長
            丙○○88年、89年的酬勞在90年1月間財務經理盧
            先生去找丙○○開會後拿2張發票給我，要我處理2
            張發票的付款，他要我開立1張90年1月、1張90年2
            月付款的支票」(詳92年偵字第2349號卷第552頁)
            。原審審理時亦證稱：「89年董監事會議時有提議
            討論要補董事長丙○○酬勞的問題，但是有沒有決
            議，我不清楚」(詳原審卷七第114頁、第115頁)。
            另證人凌嘉公司前總經理子○○於原審時證稱：90
            年度支付丙○○的薪水，是比照我的薪水，因為顏
            董事長有擔任我們凌嘉公司在大陸轉投資的一家公
            司董事長，所以他兩邊都有付出努力，所以一起給
            他」、「丙○○90年度他補領多少薪水，詳細數字
            我記不得，應該是兩百多萬。因為他在凌嘉的薪水
            比照我的月薪是十五萬。我們公司都是年度給十四
            個月，所以凌嘉公司應該給他二百一十萬，另外丙○○擔任大陸轉投資公司的董事長，也領薪資，所
            以總金額是兩百多萬，詳細數字記不得」等語（詳
            原審卷五第156頁、第157頁），並有凌嘉公司91年
            1月9日之董監會議紀錄記載：「自91年起，顏董事
            長之薪資比黃總經理，並追溯90年，差額部分由年
            終獎金補足」(附於91年自字第260 號第68頁，參
            照第69頁、第70頁所附丙○○90及91年度之薪資明
            細此為凌嘉公司對丙○○提起自訴所附資料，關於
            本案事實自有參考價值），90年補發丙○○一百五
            十七萬九千元之薪資，及其於九十年度支出的差旅
            費總額五十二萬一千元，合計二百十萬元。
        (二)證人劉忠炯於偵查時結證供稱：凌嘉公司所製造之
            真空濺鍍機，其成本價額為三百十二萬一千七百元
            ，並提出真空設備估價單及機械物料、電控物料、
            真空物料、人工成本等資料附卷可查(詳92年偵字
            第2349號卷二591頁、第592頁、第602頁至第606頁
            )。本案凌嘉公司係以四百一十萬元得標，總利潤
            不及一百萬元，衡情不可能支付乙○○顧問費二百
            十萬元。
        (三)綜上所述，被告丙○○所辯上開二百十萬元，係凌
            嘉公司同意支付伊薪資，並非支付給乙○○之顧問
            費一節應可採信。被告既明知上開款項係薪資，則
            該款項之名目即應列載「薪資」，而非「顧問費」
            ，登載「顧問費」，即屬不實。況正匯公司實際上
            並未提供任何顧問事項與凌嘉公司，此為丙○○所
            不爭執，其竟與庚○○基於共同犯意聯絡後（詳後
            述），以與事實不符之顧問費項目製作發票向凌嘉
            公司請領款項，此品名為「顧問費」之發票即有明
            知不實而登載之事實。
    三、凌嘉公司根據本件3張正匯公司發票簽發支票的期間，
        公司財務均由財務長庚○○負責一節，業據凌嘉公司第
        一任總經理丑○○證稱：「整個團隊是從台中精機出來
        的，台中精機發生財務危機，我帶領整個團隊與楊教授
        一起募資成立凌嘉公司，我們是技術團隊，完全不管財
        務，整個財務運作基本上是庚○○負責，大小章都在他
        那裡」、「凌嘉公司開票付款流程，先開立申請單，之
        後是相關人員簽核，再全部送到庚○○會計師事務所那
        裡」、「因為有些股東是庚○○找來的，所以他管大小
        印章，公司本身無法開立支票，每筆支票都經過他的手
        上用印」（詳原審卷五第46頁、第47頁）。後任總經理
        子○○亦證稱：「其實八十四萬元之開立票付申請書的
        傳票（見調查卷第145頁）很早就到我手上，我之所以
        沒有簽名是因為庚○○沒有蓋章，我要等到庚○○蓋章
        ，我才要蓋章。顏董找我去的時候，庚○○已經蓋章了
        。顏董找我去，這是以前一個案子所產生的顧問費」、
        「沒有質疑，因為是過去的案，我只問幾件事情，前面
        有無人簽字，事實上那時候庚○○對公司瞭解非常深，
        他在掌管公司的財務，我只看他有無簽名」、「我本來
        不簽並非對這筆錢懷疑，而是因為庚○○沒有蓋章，其
        實只要庚○○蓋章，我就會蓋章」、「丙○○找我去只
        是在跟我解釋該筆顧問費，他跟我說是有關成大案的顧
        問費，但也沒有解釋很清楚，只說是成大案，而庚○○
        也簽，所以我就簽名了」、「公司的財務都是庚○○在
        管，董事會的關係也是他在主導」（詳原審卷五第145
        頁、第158頁）。核與當時的財務專員亦即根據正匯公
        司三張發票製作支票的莊秀玲證稱：「凌嘉公司開立大
        小章，小章是顏董保管，大章庚○○保管」、「庚○○
        如果出國或不在公司時，他會將大章鎖在保管箱，我還
        是會知會他，將我要開立的明細向他講清楚」、「如果
        庚○○沒有同意的話，不可以蓋大章」、「凌嘉公司的
        財務由庚○○掌握，他是公司的財務長」(詳原審卷七
        第102頁、第103頁）相符。故凌嘉公司前後任總經理及
        長期任職之財務專員既均作相同的證述，凌嘉公司的財
        務係由財務長（經理）庚○○掌握，應可認定。
    四、本件3張正匯公司製作的發票係由庚○○交付與莊秀玲
        ，莊秀玲再據庚○○的指示填製凌嘉公司之支票付款，
        業據莊秀玲於偵查中供稱：「『開立付款票據申請單』
        及『資金調撥異動單』係財務經理庚○○指示我填寫的
        ，該筆一百三十六萬五千元之成大案技術顧問費係庚○○將二張金額六十五萬元正匯公司發票交給我，並向我
        表示該2筆金錢係作為凌嘉公司董事長丙○○88年間至
        89年間之勞務酬勞」、「後來交給我之發票上記載品名
        為顧問費，與先前所說係作為丙○○在88年間至89年之
        酬勞之用途不同，且該2筆六十五萬元有百分之五營業
        稅的問題，經我再向庚○○請示後，他告訴我該2筆六
        十五萬元之支票真正用途係前述成大採購案之顧問費，
        我因此就依庚○○之指示在『開立付款票據申請單』之
        用途欄記載為『成大案技術顧問費』」、「前開正匯公
        司之發票（八十四萬元）確實由正匯公司開立給凌嘉公
        司做為成大採購案之技術顧問費之發票，該發票上所載
        『成大案』係我本人親自書寫，係因接我之會計賴翠仙
        跑來問我該張發票作何用途，我遂請示庚○○，他告訴
        我該票亦係成大案之顧問費，故我才在該發票上註『成
        大案』，並將情形告訴賴翠仙」等語（詳偵字第2349號
        卷第211頁至第214頁），莊秀玲前開所述，與丙○○所
        辯相合，核與上開所認定「庚○○當時掌握凌嘉公司財
        務」之事實相符，復與莊秀玲於94年3月21日到庭結證
        內容吻合。參酌莊秀玲係凌嘉公司之財務專員，係按月
        受薪、聽命辦事的事務員，與凌嘉公司整體營運及財務
        盈虧，並無利害與共的密切關連，其證述內容復與當時
        其負責之會計、出納業務須聽命於總責凌嘉公司財務庚○○的事實相合，足認其於記載時單就上級之指示及事
        實之狀況記載，並無違法與否之考量，其證述內容應屬
        真實可採。至於庚○○否認曾自丙○○收受正匯公司的
        發票，再交待莊秀玲製發支票等情事，因其本身為會計
        師，對於此部分可能涉及其個人刑責，依其專業知識，
        應有認識；且凌嘉公司於91年6、7月間爆發經營權之爭
        奪（詳如後述），丙○○夫妻被解除經營權後，凌嘉公
        司新經營團隊於同年8月間即對丙○○提出背信之刑事
        自訴，有原審法院91年自字第260號在卷可稽，庚○○
        仍留在凌嘉公司擔任新的經營團隊的財務經理，足見其
        與丙○○關於凌嘉公司財務關係上有對立的立場，其為
        撇清自己責任，更為配合凌嘉公司新的經營團隊對丙○○追訴的態度，關於此部分故為與實情不合之說明，存
        有極大的可能，其陳述內容復與莊秀玲所述不合，故庚○○否認並未自丙○○收受發票再交付莊秀玲之陳述並
        不可採。庚○○既曾與丙○○商議，由丙○○出具正匯
        公司發票與凌嘉公司，再由庚○○交由凌嘉公司之財務
        人員莊秀玲製作凌嘉公司之支票交付乙○○及丙○○，
        庚○○關於本件填製不實會計憑證之犯行，與丙○○有
        犯意聯絡及行為分擔，亦甚明確。
    五、庚○○於94年6月20日寫給檢察官之陳情函（附於上訴
        卷二第5頁以下），仍僅係撇清其與丙○○與乙○○之
        關係而已，並非對檢察官所欲偵辦之被告乙○○及丙○○不利之證詞，即可免其共犯之責（僅可作為檢察官是
        否予以起訴之參考）。事實上，本案相關參與之人，若
        係知情者，均為本案之共犯結構，若本案對被告為有罪
        之認定，其他相關參與之人均應論以共同正犯，不因其
        是否為檢舉人或證人或被告而有不同。又如上所述，庚○○身為淩嘉公司之財務長且係專業之「執業會計師」
        ，係一相當專業之人，其專業程度遠遠超越本案所有涉
        案之相關人士，對於上開登載不實之事項，是否屬實，
        知之甚詳，是其陳情函之內容，自認法律之認知有誤，
        自不足為憑。
    六、按最高法院93年上字第390號判決認為「修正前商業會
        計法第66條第1款（即修正後之第71條第1款)所稱之會
        計憑證，依同法第15條規定，分為原始憑證與記帳憑證
        2類，原始憑證係指證明事項之經過，而為造具記帳憑
        證所根據之憑證；記帳憑證係指證明會計人員之責任，
        而為記帳所根據之憑證」，暨同院92年台上字第6792號
        判決意旨認為「營利事業銷貨統一發票，應認屬於商業
        會計法第15條所指商業會計憑證之一種，商業負責人以
        明知不實之事項而填製會計憑證，即應認構成商業會計
        法第71條第1款之罪，該罪與刑法第215條之業務文書登
        載不實罪屬法規競合關係，依特別法優於普通法之原則
        ，應優先適用前者之罰則規定」。認為統一發票係屬會
        計憑證之一種。本件丙○○為正匯公司董事長，為商業
        負責人，既明知正匯公司並未提供顧問事項與凌嘉公司
        ，竟與知情之庚○○合意後，指示不知情之蕭姓會計填
        製不實發票提供與凌嘉公司，其明知為不實事項而填製
        會計憑證之犯行，事證明確，足以認定。
    七、刑法新舊法比較：按行為後法律有變更者，適用行為時
        之法律。但行為後之法律有利於行為人者，適用最有利
        於行為人之法律，刑法第2條第1項定有明文。又比較時
        應就罪刑有關之共犯、未遂犯、想像競合犯、牽連犯、
        連續犯、結合犯，以及累犯加重、自首減輕暨其他法定
        加減原因（如身分加減）與加減例比等一切情形，綜其
        全部罪刑之結果而為比較。查被告行為後，刑法已於94
        年2月2日修正公布，並於95年7月1日生效施行。茲比較
        本案所涉新舊刑法：
        (一)連續犯部分：被告行為後，後新法業已刪除連續犯
            之規定，此刪除雖非犯罪構成要件之變更，但顯已
            影響行為人刑罰之法律效果，自屬法律有變更。且
            依修正後之新法既已刪除連續犯之規定，則所犯上
            述各罪，應依數罪併罰之規定分論併罰，比較新、
            舊法結果，以應被告行為時之法律即修正前之刑法
            第56條論以連續犯對被告較有利。
        (二)共同正犯部分：修正前刑法第28條之規定為：「二
            人以上共同實施犯罪之行為者，皆為正犯」，修正
            後之規定則為：「二人以上共同實行犯罪之行為者
            ，皆為正犯」，揆諸本條之修正理由係為釐清陰謀
            共同正犯、預備共同正犯是否合乎正犯之要件，即
            共同正犯並未涵蓋陰謀及預備共同正犯。而本件被
            告係正犯，其犯行非屬陰謀、預備共同正犯。是被
            告行為後刑法第28條之修正，對於被告並無有利或
            不利之情形。
        (三)罰金部分：刑法第33條第5款關於「罰金：一元以
            上」之規定，修正公布為「罰金：新台幣一千元以
            上，以百元計算」，刑法法定本刑中列有罰金者，
            其法定最低度罰金因之提高，涉及科刑規範變更，
            自有新舊法比較之必要，比較結果，以適用舊法規
            定，定其罰金部分之法定刑對被告較有利。
        (四)綜合比較上開法定刑之加減原因，以適用修正前刑
            法上開規定，較有利於被告，自應依新法第2條第1
            項規定，適用較有利於被告之行為時法律即舊法，
            並一併適用之。
        (五)修正後刑法係自95年7月1日起施行，在此之前，刑
            法分則編有關罰金刑之貨幣單位係銀元；且依刑法
            分則編應處罰金者，應適用罰金罰鍰提高標準條例
            第1條、第4條之規定，亦即應按各該具體條文制定
            或修正之時間先後，定其提高之倍數。惟被告行為
            後，刑法施行法增訂第1條之1，於95年6月14日經
            總統公布，並自同年7月1日起施行；該條規定：「
            中華民國94年1月7日刑法修正施行後，刑法分則編
            所定罰金之貨幣單位為新臺幣。94年1月7日刑法修
            正時，刑法分則編未修正之條文定有罰金者，自94
            年1月7日刑法修正施行後，就其所定數額提高為30
            倍。但72年6月26日至94年1月7日新增或修正之條
            文，就其所定數額提高為三倍」。本件被告所犯之
            罪，依增訂刑法施行法第1條之1之規定，其罰金以
            新臺幣為單位，數額應提高三倍。此與修正前之罰
            金以銀元為單位，對被告而言，並無不利（新臺幣
            與銀元之比例為一比三，換算結果，亦為三倍）。
            刑法施行法第1條之1係替代罰金罰鍰提高標準條例
            部分條文，與罰金罰鍰提高標準條例罰金額度相同
            ，既不發生有利或不利問題，只是將貨幣單位由銀
            元改為新臺幣，並非法律變更刑度之條文，當無比
            較新舊法問題，逕予適用刑法施行法第1條之1，併
            此敘明。
        (六)緩刑部分：犯罪在新法施行前，新法施行後，緩刑
            之宣告，應尊重制定新法之精神，適用新法第74條
            之規定（最高法院95年第8次刑事庭會議決議參照
            ）。
    八、查被告丙○○係商業負責人，以明知為不實之事項，而
        填製會計憑證，核其所為所為係犯商業會計法第71條第
        1款之填製不實會計憑證罪。其與庚○○間就本件犯行
        有犯意聯絡及行為分擔，均為共同正犯。又前後2次犯
        行均係利用正匯公司不知情之蕭姓會計填製不實憑證統
        一發票，為間接正犯。其先後2次犯行，時間緊接，所
        犯係構成要件相同之罪名，顯係基於概括犯意反覆為之
        ，為連續犯，應依修正前刑法第56條之規定論以一罪，
        並加重其刑。再依前揭最高法院92年台上字第6792號判
        決意旨認為「商業會計法第71條第1款之罪，與刑法第
        215條之業務文書登載不實罪屬法規競合關係，依特別
        法優於普通法之原則，應優先適用前者之罰則規定」，
        本件丙○○所犯商業會計法第71條第1款之罪與刑法第2
        15條之業務文書登載不實罪，既係法規競合關係，依特
        別法優於普通法之原則，應優先適用商業會計法第71條
        第1款論處，關於業務文書登載不實部分，即不另論罪
        。
    九、至最高法院發回意旨認：被告丙○○是否共犯洗錢及侵
        占部分，經查侵占部分，業據判決無罪確定，而洗錢部
        分之犯罪，尚屬不能證明（理由詳如後述），因公訴人
        認此部分與判刑部分，有方法結果之牽連關係，屬裁判
        上一罪，故不另為無罪之諭知。
    十、原審對此部分，予以論罪科刑，固非無見，惟查：刑法
        已於94年2月2日修正公布，並於95年7月1日生效施行，
        被告犯罪後刑法已修正，原審未及為上開新舊法比較，
        及被告所犯上開之罪，合於中華民國九十六年罪犯減刑
        條例減刑之適用（如下所述），原審亦未及審酌，尚有
        未洽。被告上訴意旨否認犯罪，指摘原判決此部分不當
        ，雖無理由，然原判決既有上開未洽之處，自屬無可維
        持，應由本院依法撤銷改判，爰審酌被告丙○○為企管
        碩士，經營多家企業，素行良好，因不諳稅務法令，被
        專業人士誤導，致犯本罪，量其行為所生危害，及其犯
        後態度誠懇，等一切情狀，量處有期徒刑四月，如易科
        罰金，以參佰元即新台幣玖佰元折算一日。再查被告丙○○所犯上開之罪，其犯罪時間在中華國96年4月24日
        以前，所處宣告刑為有期徒刑四月，合於中華民國九十
        六年罪犯減刑條例減刑條件，應依該條例第2條第1項第
        3款之規定減為有期徒刑二月，如易科罰金，以參佰元
        即新台幣玖佰元折算壹日。被告前未曾受有期徒刑以上
        刑之宣告，有臺灣高等法院被告全國前案紀錄表一份在
        卷可憑，其經此偵審教訓後，應知所警惕，信無再犯之
        虞，本院因認所宣告之刑以暫不執行為適當，併諭知緩
        刑二年，以勵自新。
貳、駁回部分 (即甲○○部分及乙○○被訴公務員購辦公用器材
    舞弊、違反商業會計法、偽造文書、違反政府採購法及洗錢
    防制法部分)：
甲、公訴意旨以：
    一、被告乙○○自84年間起擔任國立成功大學航空太空工程
        研究所教授迄今，為依據法令從事公務之人員，其自88
        年10月1日起至90年8月15日止另兼任凌嘉公司總經理，
        自90年8月16日起至91年7月2日止改兼任凌嘉公司執行
        長。被告甲○○自88年10月1日起至91年8月13日止為凌
        嘉公司業務部經理，莊秀玲（業據原審為無罪判決確定
        ）自88年10月1日起至91年9月30日止為凌嘉公司財務部
        專員，被告劉忠炯(業據本院為無罪判決確定)自89年2
        月1日起至91年8月23日止為凌嘉公司製造部經理，方銘
        國（業據原審為無罪判決確定）自88年間起至90年8月
        間止為凌嘉公司研發課課長，吳鎮村（業據原審為無罪
        判決確定）自88年10月間起至91年5月間止為凌嘉公司
        研發課工程師。
    二、乙○○於89年10月間，以「航太電子系統人才計畫」名
        義向教育部申請取得三百萬元之「急需教學計畫經費」
        ，另向成大校方申請核撥一百萬元圖儀配合款，共計四
        百五十萬元，計畫採購「真空濺鍍機」1組，並由其負
        責該真空濺鍍機規格之設計與價格之查訪，因其任職之
        凌嘉公司係製造真空濺鍍機之廠商，乙○○見有機可乘
        ，明知依據政府採購法之規定，辦理採購應依公平、公
        開之程序為之，不得有舞弊之情事，竟基於為自己不法
        利益之意圖，於該採購辦理公開招標前，即指示不知情
        之凌嘉公司設備課課長戊○○負責機械設計，劉忠炯負
        責電控軟體設計，工程師己○○負責組裝，開始設計製
        造該組真空濺鍍機，並由乙○○制訂該組真空濺鍍機之
        「機具設備規格明細表」（即訂定規格），指示不知情
        之劉忠炯製作提供之凌嘉公司真空濺鍍機估價單（估價
        為五百二十萬元）及採購經費來源等資料，交由成大航
        太系採購經辦人楊好子送請該校總務處採購組辦理底價
        核定及公開招標，而乙○○明知該組真空濺鍍機得標廠
        商設計及製造期間至少需要一至二個月以上時間，為避
        免其他有意競標之廠商前來投標，即指示楊好子將採購
        案交貨安裝期間填寫為自得標日起14日（含例假日），
        使其他廠商無法投標，嗣經總務長陳寒濤核定底價為四
        百二十萬元。89年11月9日總務處採購組主任癸○○及
        經辦人黃秋堂辦理公開招標，乙○○為使凌嘉公司得以
        順利標得該真空濺鍍機採購案，乃指示甲○○設法借取
        2家廠商之牌照，配合凌嘉公司共計3家廠商進行圍標，
        且3家廠商之押標金均由凌嘉公司負責購買繳交及找尋
        3位凌嘉公司員工分別代表3家廠商參與開標。而被告甲○○明知乙○○係該真空濺鍍機採購案之請購人，竟基
        於幫助舞弊之犯意，向永源科技公司（經原審另為免訴
        之諭知）總經理辛○○借用永源公司牌照配合圍標，辛○○即指示公司經理王楠華提供永源公司標價清單及投
        標文件予甲○○，另向微力公司（經原審另為免訴之諭
        知）前負責人壬○○借用微力公司牌照，由壬○○將標
        價清單及投標文件交予甲○○配合圍標（以上辛○○、
        王楠華、壬○○經檢察官依證人保護法規定為不起訴處
        分），且於89年11月23日指示具有圍標犯意聯絡之凌嘉
        公司財務部專員莊秀玲填具金額分別為二十六萬、二十
        八萬、三十萬，用途記載為「成大採購案圍標保證金」
        之凌嘉公司開立付款票據申請單共計3張，呈由具有圍
        標犯意聯絡之劉忠炯及乙○○批可後，由莊秀玲於翌日
        （24日）自彰化商業銀行中港分行帳號「00000-000」
        、戶名「凌嘉公司」之帳戶內提領二十六萬元、二十八
        萬元、三十萬元3筆款項，分別向彰銀西屯分行購買台
        灣銀行台中分行票號「BE0000000」、金額二十六萬之
        台支支票1張，向中國信託商業銀行中港分行購買該分
        行票號「BU0000000」、金額二十八萬元之本行支票1張
        ，向彰銀中港分行購買台灣銀行台中分行票號「BE0000
        000」、金額三十萬之台支支票1張共3張支票，交由甲○○作為凌嘉公司、永源公司、微力公司等3家廠商圍
        標之押標金。甲○○並於開標前在凌嘉公司內召集具有
        圍標及偽造文書犯意聯絡之方銘國、吳鎮村及己○○（
        由檢察官依證人保護法規定為不起訴處分）等3人指示
        上述採購案圍標事宜，分配由己○○冒充微力公司壬○○身份，吳鎮村冒充永源公司王楠華身份，方銘國則代
        表凌嘉公司出席開標會場，甲○○並將事先已填妥之上
        述3家圍標廠商標價清單（即規格及標價）及投標所需
        證照暨上開3張押標金支票分別交付與己○○、吳鎮村
        、方銘國等3人，且交代己○○、吳鎮村2人全力配合方
        銘國代表之凌嘉公司得標，另告知方銘國上述採購案開
        標後減價時不能低於四百萬元，在減價時不要一次減太
        多，要慢慢減價以進入底價範圍。
    三、89年11月29日下午2時30分許，上開採購案在成大雲平
        大樓地下室一樓開標室進行開標，由總務處採購組主任
        癸○○、經辦人黃秋堂、會計室李忠憲、乙○○及己○○、吳鎮村、方銘國等3家廠商代表參與開標，並由己○○及吳鎮村分別再在開標記錄上偽簽「微力電機壬○○」及「永源科技王楠華」等文字，表示微力公司及永
        源公司均有派員參與開標程序，足以生損害於壬○○、
        王楠華及機關辦理採購之正確性。開標時先由乙○○進
        行廠商資格標審查，乙○○明知己○○、吳鎮村2人係
        凌嘉公司員工，分別偽冒微力公司及永源公司之名義參
        與投標仍於該3家廠商之標價清單上簽註「規格符合」
        並簽名確認，使該3家廠商得以順利進入價格標階段，
        開標結果以凌嘉公司五百二十萬投標價為最低，因超過
        底價四百二十萬，即由乙○○負責減價程序，經3次減
        價後由凌嘉公司以四百一十萬得標，使開標發生不正確
        結果，得標後交貨前乙○○為減少製造真空濺鍍機之時
        間及材料費，明知依合約書標價清單所載真空濺鍍機之
        規格為：Ｓubstrate holder（被鍍物載具）可設定
        每分鐘旋轉0-20次。Ｔarget（靶材）和Ｓubstrate
        的距離可以調整，調整範圍為30-100mm。濺鍍槍規格
        規定為6”＊2，即直徑6英吋之圓型濺鍍槍2支，而劉忠
        炯、戊○○、己○○等所設計組裝之真空濺鍍機則係Ｓ
        ubstrate僅能做前後移動，並無法旋轉，Ｔarget（靶
        材和Ｓubstrate的距離係固定無法作調整的，且濺鍍槍
        規格為5”＊17”＊1，即僅有5英吋乘以17英吋之長方
        形濺鍍槍1支，規格明顯與合約書不合，仍指示不知情
        之劉忠炯以原設計，組裝之真空濺鍍機交貨即可。89年
        12月11日交貨時，由劉忠炯指示不知情之己○○等公司
        員工將該組真空濺鍍機運至成大，己○○等將該組機器
        運至成大航太系地下室1樓5803室材料實驗室安裝完成
        ，安裝期間乙○○亦曾至該5803室材料實驗室勘查組裝
        情形。89年12月11日組裝後，由不知情之航太系技士丁○○暨凌嘉公司代表進行初驗，丁○○見凌嘉公司人員
        操作該機器運轉正常，乃於驗收記錄表上「使用人對於
        物品測試結果」及「單位使用人」欄內蓋章確認良好，
        足以生損害於機關辦理採購驗收之正確性。旋由航太系
        採購經辦人楊好子將該驗收記錄表送請採購組進行複驗
        ，89年12月22日由不知情之採購組主任癸○○、保管組
        宋癸銓、會計室黃福明及丁○○會同複驗，嗣因上開會
        驗人員對於該真空濺鍍機之專業性能並不熟悉，見該機
        器運轉正常，即於驗收記錄表及結算驗收證明書上核章
        予以通過驗收。
    四、成大支付凌嘉公司金額三百五十萬元及六十萬元國庫支
        票，於90年1月9日在凌嘉公司彰銀中港分行帳號「0000
        0－000」帳戶兌現後，乙○○與其妻丙○○ (凌嘉、正
        匯公司董事長)共同基於填製不實會計憑證及洗錢之犯
        意聯絡，由乙○○指示莊秀玲填具開立付款票據申請單
        ，內容記載為用途「成大案技術顧問費」一百三十六萬
        五千元，經乙○○核可後，再由莊秀玲簽發2張票面金
        額均為六十八萬二千五百元之支票予乙○○ 。而其夫
        妻2人明知正匯與凌嘉並無業務往來，為掩飾乙○○因
        侵占公有器材舞弊犯罪與凌嘉公司犯罪所得財物，竟由
        丙○○指示蕭姓會計填製不實之統一發票2張充當上開
        凌嘉公司支出2張支票之憑證 (嗣由丙○○退回六萬五
        千元)，實得一百三十萬元。其2人復又基於前揭填製不
        實會計憑證及洗錢之概括犯意聯絡，由丙○○指示不知
        情之蕭姓會計填製不實發票1張交予莊秀玲，再由莊秀
        玲交予會計賴翠仙，由賴翠仙於90年9月25日填具開立
        付款票據申請單，經庚○○及子○○簽章核可後，由莊
        秀玲自凌嘉帳戶提領八十四萬予丙○○，總計獲得二百
        十四萬元 (即一百三十萬元＋八十四萬元＝二百十四萬
        元)。
    五、因認乙○○涉有貪污治罪條例第4條第1項第3款之購辦
        公用器材舞弊、政府採購法第87條第3項以詐術使開標
        發生不正確結果、刑法第220條第1項、第210條之偽造
        準文書、刑法第213條之公務員登載不實等罪嫌。甲○○涉犯貪污治罪條例第4條第1項第3款之購辦公用器材
        舞弊之幫助犯、政府採購法第87條第3項以詐術使開標
        發生不正確結果、刑法第220條第1項、第210條之偽造
        準文書、乙○○與丙○○2人另犯洗錢防制法第9條第1
        項之洗錢罪、商業會計法第71條第1款之罪嫌 (丙○○
        犯商業會計法已判刑)。
乙、程序部分：按被告以外之人於審判外之陳述，雖不合前四條
    之規定，經當事人於審判程序同意作為證據，法院審酌該言
    詞陳述或書面陳述作成時之情況，認為適當者，亦得為證據
    。當事人、代理人或辯護人於法院調查證據時，知有第159
    條第1項不得為證據之情形，而未於言詞辯論終結前聲明異
    議，視為有前項之同意，刑事訴訟法第159條之5定有明文。
    查本件認定事實所引用之審判外供述證據，於本院前審準備
    程序及本審準備程序中，檢察官、被告、辯護人及公訴人均
    表示無意見，於審理時提示被告及其辯護人及公訴人均表示
    無意見，迄於言詞辯論終結前亦未聲明異議 (詳本院上訴卷
    第71頁至第79頁)。揆之前揭規定，本院審酌該陳述證據之
    取得過程並無瑕疵，與本案待證事實間復具有相當之關聯性
    ，以之為本案證據尚無不當，自得採為證據。又所引用之文
    書證據，均係從事業務之人於業務上或通常業務過程所須製
    作之紀錄文書、證明文書，並無顯不可信之情況，亦得為證
    據，先予敘明。
丙、實體部分：
    一、乙○○、甲○○涉嫌貪污治罪條例部分：
        (一)公訴人認被告乙○○涉嫌貪污治罪條例第4條第1項
            第3款購辦公用器材舞弊罪，甲○○為幫助犯：按
            貪污治罪條例第4條第1項第3款之購辦公用器材舞
            弊罪，其犯罪主體為須為公務員。須有購辦權
            限之人，且於購辦過程，基於其購辦權限而有與「
            浮報價額、數量」、「收取回扣」程度相當之「舞
            弊」行為，始能成立該條之罪。公訴意旨認為被告
            乙○○採購成大之真空濺鍍機涉犯該條犯行，應審
            究者為乙○○是否為貪污治罪條例所定之公務員？
            有無購辦本件真空濺渡機的權限？其次再審酌乙○○在該機器採購過程之行為，是否合於「舞弊」之
            要件，最後再認定甲○○是否為乙○○的幫助犯。
        (二)經查：
            (I)乙○○是否為刑法上之公務員？
                (1)按95年5月5日修正前之貪污治罪條例第1條
                (2)乙○○為國立成功大學航太系之教授，其工
                (3)綜上所述，足證被告乙○○並非刑法第10條
            (II)乙○○是否本件成大於89年真空濺鍍機之採購
                招標案之購辦權人？
                (1)依「國立成功大學採購辦法」（附於原審卷
                (2)依前揭成大之採購辦法第14條第1項「辦理
                (3)至公訴意旨認乙○○參與本件真空濺鍍機標
                (4)另被告指示不知情之航空太空系秘書鄭芳珍
                (5)綜上所述，被告乙○○並非本件真空濺鍍機
            (III)乙○○在該機器採購過程有無「舞弊」的行為
                ？
                (1)本件採購真空濺鍍機之申請，固係由乙○○
                (2)凌嘉公司所交付之濺鍍機有無規格不符之情
                (3)最高法院發回意旨另以：被告乙○○被訴明
                (4)綜上所述，乙○○在該機器採購過程並無舞
            (Ⅳ)綜上所述，乙○○以成大航太系教授身分向成
                大校方申請購置本件真空濺鍍機，再轉由教育
                部以補助款配合辦理採購。乙○○由其夫妻投
                資任職的凌嘉公司經理甲○○找人配合參與該
                標案，進而由凌嘉公司得標，整個流程固有不
                當，惟乙○○所為是否合於貪污治罪條例第4
                條第3款購辦公有器材舞弊罪之要件，仍應依
                法就該罪之構成要件逐一審究。依前之說明可
                證：乙○○於該事件之身分，僅係申請購置
                教具之教授身分，應非貪污治罪條例所指之公
                務員。該真空濺鍍機之採購過程，依成大之
                採購辦法規定，乙○○亦非承辦單位，即非有
                「購辦」權之人。乙○○於採購驗收過程固
                有部分參與，諸如交貨日期之決定、資格標的
                審查、驗收後以單位使用人名義補蓋章，惟本
                院審核後認為乙○○所參與的各該行為核與「
                浮報價額」、「收取回扣」等「舞弊」構成要
                件不符，依法難將各該行為評價為舞弊。
        (三)甲○○是否為乙○○的幫助犯：
            (I)依刑法第30條規定：「幫助他人實行犯罪者，
                為幫助犯，雖他人不知幫助之情者，亦同：幫
                助犯之處罰，得按正犯之刑減輕之」。故幫助
                犯具有從屬性，係依附於正犯之犯罪類型，從
                而被幫助者 (即正犯)之行為，若不構成犯罪
                ，則幫助行為因無主行為可資依附，即不構成
                犯罪。最高法院60年台上字第2159號判例亦揭
                示：「刑法上之幫助犯，以正犯已經犯罪為構
                成要件，故幫助犯無獨立性，如無他人犯罪行
                為之存在，幫助犯即無由成立」。
            (II)公訴人認被告甲○○為乙○○涉犯貪污治罪條
                例第4條第3款購辦公有器材舞弊罪之幫助犯，
                但乙○○所為並未構成貪污罪，已如前述，揆
                諸前開說明，被告甲○○亦不構成犯該罪。
    二、乙○○是否犯商業會計法部分：
        (一)公訴意旨以：乙○○與其妻丙○○ 共同基於填製
            不實會計憑證及洗錢之犯意聯絡，由乙○○指示莊
            秀玲填具開立付款票據申請單，內容記載為用途「
            成大案技術顧問費」一百三十六萬五千元，經乙○○核可後，再由莊秀玲簽發二張票面金額六十八萬
            二千五百元之支票予乙○○。而其夫妻2人明知正
            匯與凌嘉並無業務往來，為掩飾乙○○因侵占公有
            器材與凌嘉公司之犯罪所得財物，竟由丙○○指示
            蕭姓會計填製不實之統一發票2張充當上開凌嘉公
            司支出2張支票之憑證。其2人復又基於前揭填製不
            實會計憑證及洗錢之概括犯意聯絡，由丙○○指示
            不知情之蕭姓會計填製不實發票一張交予莊秀玲，
            再由莊秀玲交予會計賴翠仙，由賴翠仙於90年9月
            25日填具開立付款票據申請單，經庚○○及子○○
            簽章核可後，由莊秀玲自凌嘉帳戶提領八十四萬予
            丙○○。因認乙○○與丙○○共同涉犯商業會計法
            第71條第1項第1款之罪嫌。
      （二）按最高法院93年台上字第333號判決意旨認：「商
            業會計法第71條第1款之罪，以商業負責人、主辦
            及經辦會計人員或依法受託代他人處理會計事務之
            人員，有以明知為不實之事項，而填製會計憑證或
            記入帳冊之行為，為其成立要件。而所謂「商業負
            責人」之定義，依同法第4條所定，應依公司法第8
            條、商業登記法第9條及其他法律有關之規定。而
            公司法第8條則規定：『本法所稱公司負責人：在
            無限公司、兩合公司為執行業務或代表公司之股東
            ；在有限公司、股份有限公司為董事。公司之經理
            人或清算人，股份有限公司之發起人、監察人、檢
            查人、重整人或重整監督人，在執行職務範圍內，
            亦為公司負責人』，另商業登記法第9條則規定：
            『本法所稱商業負責人，在獨資組織者，為出資人
            或其法定代理人；合夥組織者，為執行業務之合夥
            人。經理人在執行職務範圍內亦為商業負責人』，
            則依前開規定所處罰之對象為具有上開身分之人，
            即僅限於商業負責人、主辦及經辦會計人員。如未
            具上開身分者，應與有該身分者共犯，始有適用該
            法論處之餘地。本件乙○○固有兌領凌嘉公司2張
            合計一百三十六萬五千元支票款項之事實，惟其身
            分既非正匯公司之負責人，依前揭判決意旨即難認
            有商業會計法主體之適格。且乙○○取得款項之原
            因亦非掩飾非法犯罪所得，而係凌嘉公司付予丙○○之薪資(理由詳如後述)。而與丙○○謀議，以正
            匯公司不實發票提供與凌嘉公司報帳者係凌嘉公司
            之庚○○，亦非乙○○，在無其他積極證據佐證之
            下，尚難僅憑乙○○與丙○○有同居共財之夫妻關
            係，即謂其與丙○○就本件填製不實會計憑證之犯
            行有犯意聯絡、行為分擔之共犯關係。庚○○將自
            丙○○處取得之正匯公司發票交付莊秀玲，莊秀玲
            依庚○○之指示，填製後「開立付款票據申請單」
            後，乙○○縱在「總經理欄」上簽註自己之姓以代
            批示，該行為要屬代理丙○○批示之性質，該代簽
            姓氏之動作，尚難評價與商業會計法第71條第1款
            填製不實會計憑證「填製」行為相當，亦無由僅依
            該行為，即對乙○○坐以該條之罪，故被告乙○○
            ，此部分之犯罪，尚屬不能證明。
    三、乙○○、丙○○是否涉嫌共犯洗錢部分：
        (一)按洗錢防制法於92年2月6日修正通，將第3條第1項
            所稱之重大犯罪除原11款罪名外，增列第12款組織
            犯罪防制條例第3、4、6條之罪，並將原來之第2、
            3項刪除，改列「下列各款之罪，其犯罪所得在新
            台幣二千萬元以上者，亦屬重大犯罪：刑法第
            336條第2項。政府採購法第87條至91條之罪」為
            第2項。本件被告乙○○、丙○○被訴之行為時間
            在舊法時期，判決時新法已實施，依刑法第2條從
            輕從新原則，比較新舊法，應適用對被告乙○○、
            丙○○2人有利之新法，合先敘明。
        (二)本件乙○○、丙○○涉犯之罪名，公訴意旨以乙○○被訴之貪污治罪條例第4條第1項第1款及第3款之
            罪名，合於洗錢防制法第3條第1項第1款之重大犯
            罪之要件，丙○○係以隱匿乙○○重大犯罪所得財
            物之行為，認為涉有洗錢防制法第2條第1項之洗錢
            行為。惟乙○○因不合於刑事法上「公務員」之概
            念，所為亦與貪污治罪條例第4條第1項第1、3款罪
            名不合，並不成立最輕本刑五年以上有期徒刑罪名
            之重大犯罪，詳如前述。從業務侵占罪之角度觀之
            ，檢察官認乙○○於真空濺鍍機向凌嘉公司收取之
            「顧問費」亦不及二千萬元的新法標準，何況，本
            院認為乙○○之行為，亦與業務侵占罪之要件未合
            ，不成立該罪，亦已判決無罪確定在案。乙○○之
            行為既不成立洗錢防制法第3條第1項第1款之重大
            犯罪，乙○○、丙○○的行為即無掩飾或隱匿重大
            犯罪所得可言，自難論以同法第9條第4項論之罪名
            。
        (三)最高法院發回意旨又以：乙○○既自88年10月1日
            起至90年8月15日止，兼任凌嘉公司總經理，自90
            年8月16日起至91年7月2日止，改兼任凌嘉公司執
            行長，其於90年2月5日在凌嘉公司之「開立付款票
            據申請單」（內容記載用途：成大案技術顧問費，
            金額：一百三十六萬五千元，並由乙○○簽註後，
            再由莊秀玲簽發凌嘉公司面額六十八萬二千五百元
            之支票二張交予乙○○提示兌現，因金額與正匯公
            司之統一發票金額不符，由丙○○退回六萬五千元
            ，而丙○○又自凌嘉公司領走八十四萬元之「顧問
            費」，總計乙○○、丙○○夫妻2人因系爭真空濺
            鍍機由凌嘉公司得標承製，而自凌嘉公司領走二百
            十四萬元，約占凌嘉公司得標金額四百十萬元之百
            分之五十二點一九，乙○○、丙○○雖稱此係「顧
            問費」，然其占投標金額之比重為何逾五成？扣除
            二百十四萬元，凌嘉公司出售系爭真空濺鍍機，有
            無利潤？如無利潤，乙○○、丙○○領取高額「顧
            問費」，有無背信犯行？又如確係顧問費，為何由
            正匯公司填製不實統一發票予凌嘉公司，充當支付
            上開「顧問費」之支出憑證？而不直接由乙○○、
            丙○○開立領據領取？是否係為逃稅或掩飾犯罪所
            得？經查：
            (I)乙○○、丙○○均辯稱：因丙○○自88年9月9
                日至90年2月間，擔任凌嘉公司董事長均未支
                薪，至90年1月間，因凌嘉公司之營運進入狀
                況，並有上開出售機械之收入，遂與財務長庚○○結算，同意支付該筆款項補付薪資，故該
                款項係在凌嘉公司勞務所得，非不法所得，亦
                無不法所有之意圖，核與證人即當時凌嘉公司
                之財務專員莊秀玲於偵查及原審證稱：「89年
                9月的董監會議，決定要支付董事長丙○○88
                年、89年的酬勞」(詳92年偵字第2349號卷第
                552頁、原審卷七第114頁、第115頁)。另證人
                凌嘉公司前總經理子○○於原審時證稱：「90
                年度支付丙○○的薪水，是比照我的薪水，因
                為顏董事長有擔任我們凌嘉公司在大陸轉投資
                的一家公司董事長，所以他兩邊都有付出努力
                ，所以一起給他」、「丙○○90年度他補領多
                少薪水，詳細數字我記不得，應該是兩百多萬
                。因為他在凌嘉的薪水比照我的月薪是十五萬
                。我們公司都是年度給十四個月，所以凌嘉公
                司應該給他二百一十萬，另外丙○○擔任大陸
                轉投資公司的董事長，也領薪資，所以總金額
                是兩百多萬，詳細數字記不得」(詳原審卷五
                第156頁、第157頁）之情節相符，參以凌嘉公
                司所製造之真空濺鍍機，其成本價額為三百十
                二萬一千七百元，而凌嘉公司係以四百一十萬
                元得標，總利潤不及一百萬元，衡情不可能支
                付乙○○顧問費二百十萬元，己如前述，自難
                認其有不法所有之意圖。
            (II)本院亦認上開款項係丙○○之薪資所得，上開
                款項係補給丙○○之薪資，則該款項之名目即
                應列載「薪資」，而非「顧問費」，登載「顧
                問費」，即屬不實，而判處丙○○違反商業會
                計法罪刑。參以該筆款項業經凌嘉公司於91年
                1月9日之董監會議時，予以追認，同意轉為丙○○之薪資，並於董監會紀錄記載：「自91年
                起，顏董事長之薪資比黃總經理，並追溯90年
                ，差額部分由年終獎金補足」，已如前述，則
                凌嘉公司既知情並同意支付該款項給丙○○，
                自無背信之行為，亦非掩飾犯罪所得，並予敘
                明。
    四、乙○○、甲○○是否涉嫌圍標及偽造文書部分：
        (一)關於政府採購法部分：
            (I)政府採購法雖於本件被告等人行為後之91年2
                月6日修改增訂部分條文，惟該法第87條第3項
                於修法前後並無變動，故該條文適用上並無疑
                義，合先敘明。
            (II)本件成大真空濺鍍機之標案，係由乙○○指示
                甲○○向微力及永原公司借牌參與招標，再由
                吳鎮村代表永源公司、己○○代表微力公司，
                方銘國代表凌嘉公司參與招標等情，業經甲○○、吳鎮村、方銘國等人自承在卷，核與微力
                公司壬○○、永源公司辛○○等人證述相符，
                復有開標紀錄表在卷可按，被告等人借牌圍標
                之事實，固可認定。惟政府採購法第87條第3
                項：「以詐術或其他非法方法，使廠商無法投
                標或發生開標不正確結果」為要件，本件被告
                乙○○等人被訴借牌圍標行為時間在89年11月
                29日，其等借牌圍標之行為是否成立該條之罪
                責，應先審究政府採購法91年2月6日修正施行
                前，借牌圍標行為是否成立政府採購法第87條
                第3項之罪？
                (1)政府採購法第87條第3項所指之施用詐術或
                (2)我國實務上，最高法院75年台上字2224號判
                (3)司法院80年廳刑1字第667號函示採取：「我
                (4)從上揭實務上之見解，均認為借牌圍標，既
            (III)政府採購法第3項之規定，係結果犯之型態。
                不問行為人採取什麼手段，一定要行為人之行
                為結果發生「使廠商無法投標或發生開標不正
                確結果」，才有可能構成該罪。況該條文更將
                行為人之行為態樣，限制在「詐術」及與詐術
                相當之非法方法。故依該條文結構，只要不發
                生「使廠商無法投標或發生開標不正確結果」
                ，固不成立該罪，即使發生這樣的結果，而行
                為人採取之手段並不是詐術或與詐術相當之非
                法方法，亦無法以該罪論處。單純的借用他家
                公司牌照參與招標，出借名義之人既同意行為
                人以其名義參與投標，其投標之主體仍為出借
                名義人，於出借名義人得標時，出借名義人即
                為契約當事人，當然負有履約責任及一切損害
                賠償責任。此與冒用他人名義投標或以偽造、
                變造之文件投標之情形不同，尚難逕認行為人
                係施用詐術，或開標有何不正確之結果。且政
                府採購法91年2月6日修正時增訂第5項，規定
                ：「意圖影響採購結果或獲取不當利益，而借
                用他人名義或證件投標者，處三年以下有期徒
                刑，得併科新臺幣一百萬元以下罰金。容許他
                人借用本人名義或證件參加投標者，亦同」，
                其立法理由係「增訂第五項，以處罰借用他人
                名義或證件投標及容許他人借用本人名義或證
                件參加投標之行為人」，則在前開政府採購法
                第87條第5項增訂前，借用他人名義投標是否
                成立犯罪？是否即係政府採購法第87條第3項
                所定之「以詐術或其他非法之方法，使廠商無
                法投標或開標發生不正確結果」？非無疑問。
                借牌投標、陪標之行為既經出借名義人之同意
                ，則出借名義人自需負相關責任已如前述，且
                其亦無阻絕他人投標之途，則單純之借牌投標
                、陪標之行為，在文義解釋上似難當然認係「
                詐術」或與「詐術」等同之「其他非法方法」
                。因而91年2月6日政府採購法第87條始增訂第
                5項，以處罰「借用他人名義或證件投標及容
                許他人借用本人名義或證件參加投標」之行為
                人。從而在91年2月6日政府採購法修正前，該
                法第101條第2款即規定機關辦理採購，發現廠
                商有借用或冒用他人名義參加投標者，應將其
                事實及理由通知廠商，並附記如未提出異議者
                ，將刊登政府採購公報。即在91年2月6日政府
                採購法修正前，立法者即已知悉廠商有借牌投
                標之行為態樣，惟並無科處刑罰之規定，迄政
                府採購法第87條於91年2月6日始在不變更該條
                第3項內容之情形下，復增列第5項，規定：「
                意圖影響採購結果或獲取不當利益，而借用他
                人名義或證件投標者，處三年以下有期徒刑，
                得併科新台幣一百萬元以下罰金。容許他人借
                用本人名義或證件參加投標者，亦同」，足徵
                修正前之政府採購法第87條第3項，並未涵蓋
                廠商借牌投標、陪標之行為在內甚明（台灣高
                等法院92年度上訴字第2353號判決參照，最高
                法院於92年度台上字第4044號判決中亦認「政
                府採購法第87條於91年2月6日始在不變更該條
                第四項內容之情形下，復增列第5項，規定…
                …，足徵修正前之政府採購法第87條第4項，
                並未涵蓋廠商借牌陪標之行為在內甚明」。此
                項法律見解亦可供判斷政府採購法第87條第3
                項內容是否包括增訂之政府採購法第87條第5
                項之參考。
            (Ⅳ)本件被告等於89年11月間借牌參與成功大學真
                空濺鍍機招標案之行為，因時間在91年2月6日
                政府採購法修正前，被告等人前開借牌參與標
                案之行為與政府採購法第87條第3項構成要件
                有間，自不得以該罪相繩。
        (二)被告乙○○等人借牌圍標的行為業經起訴書載明，
            該行為固不合於政府採購法第87條第3項之要件，
            惟是否合於政府採購法第87條第4項之規定，而有
            變更起訴法條依同條第4項論處之必要？
            (I)按87年5月27日制訂公布並施行之政府採購法
                第87條第4項原規定：「意圖影響決標價格或
                獲取不當利益，而以契約、協議或其他方式之
                合意，使廠商不為投標或不為價格之競爭者，
                處六月以上五年以下有期徒刑，得併科新臺幣
                一百萬元以下罰金」。其後政府採購法於91年
                2月6日修正公布，該條新增訂第5項為：「意
                圖影響採購結果或獲取不當利益，而借用他人
                名義或證件投標者，處三年以下有期徒刑，得
                併科新臺幣一百萬元以下罰金。容許他人借用
                本人名義或證件參加投標者，亦同」，原第5
                項未遂規定則改列第6項。亦即政府採購法以
                增列條項之方式，對於借牌投（參）標、陪標
                行為（容許他人借用本人名義投標）加以明確
                規定處罰，並非修正該法第87條第4項條文，
                足徵借牌投（參）標、陪標行為（容許他人借
                用本人名義參加投標），與該法第87條第4項
                之規範對象及構成要件均不相同，自不得以行
                為人自承有借牌投標、容許他人借用本人名義
                參加投標之行為，即遽以該法第87條第4項論
                之，尚須檢視渠等行為與政府採購法第87條第
                4項之構成要件是否該當。
            (II)又按政府採購法係為建立政府採購制，依公平
                、公開之採購程序，提升採購效率與功能，確
                保採購品質為其立法目的；該法第87條則明定
                強制圍標，或以契約、協議或其他方式之合意
                圍標，或以詐術或其他非法方法妨礙廠商使不
                能投標之處罰。而依政府採購法第87條第4項
                之規定（第87條第4項修正前、後之構成要件
                均相同），該罪之犯罪構成要件為：行為人
                須有影響決標價格或獲取不當利益之不法意圖
                。行為人須以契約、協議或其他方式之合意
                為手段。須達成使廠商不為投標或不為價格
                競爭之結果。換言之，行為人之主觀上須有影
                響決標價格或獲取不當利益之意圖，客觀上須
                有以契約、協議或其他方式之合意，藉以達成
                促使廠商不為投標或不為價格競爭之結果，始
                得成立本罪。倘無影響決標價格或獲取不當利
                益之意圖，或未使廠商不為投標或不為價格之
                競爭，自非受該罪所規範；又該罪之犯罪之主
                體，應係指「使廠商不為投標或不為價格競爭
                」之人而言，若僅單純不為投標或不為價格競
                爭之廠商，應非該條犯罪之主體。所謂「使廠
                商不為投標」者，係指原本有意投標之廠商，
                因合意之結果，而不為投標而言，其廠商不包
                括原本無意投標之廠商在內；又所謂「使廠商
                不為價格之競爭」者，係指原本有意投標競爭
                價格之廠商，因合意之結果，僅參與形式之投
                標，而不為實質價格之競爭而言，其廠商不包
                括原本無意競爭之廠商在內，亦即，若僅係單
                純借用他人名義或證件投標之行為，或單純陪
                標、容許他人借用本人名義或證件參加投標之
                廠商，因其等並無影響決標價格或獲取不當利
                益之意圖，更無參與投標或競標之意思，自無
                產生不為投標或不為價格競爭決意之可能，顯
                與政府採購法第87條第4項之法律構成要件不
                相符。
            (III)借牌圍標行為，應係新修正之政府採購法第87
                條第5項所欲規範之範疇。且政府採購法第87
                條第5項關於借牌投標之處罰規定，既係91年2
                月6日始公布施行，於91年2月8日生效，依罪
                刑法定主義，則在此之前縱有上開行為，究屬
                不罰之行為，自不得以修正後之第87條第5項
                加以處罰，且此非法律變更，並無新舊法比較
                問題，併予敘明。
            (Ⅳ)綜上所述，被告乙○○等人借牌圍標之行為，
                亦不合於政府採購法第87條第4項之要件，自
                無從變更法條，逕依該條項論處。
            (Ⅴ)被告乙○○、甲○○及業經判決無罪確定之劉
                忠炯、莊秀玲、吳鎮村、方銘國等人借牌圍標
                之行為，依前揭說明，依學說及實務見解，均
                認為不合於政府採購法第87條第4項之要件，
                且依法條文義解釋及立法沿革，亦難認單純借
                牌圍標行為，合於同條第4項之要件。被告等
                人共同參與借牌圍標的行為，既與起訴法條及
                可能適用法條要件均不符合，即屬犯罪嫌疑不
                足。
        (三)關於偽造文書部分：
            (I)本件公訴意旨認為被告乙○○、甲○○及業經
                判決無罪確定之吳鎮村、方銘國等人基於犯意
                聯絡共同參與本件借牌圍標行為，由盧木村、
                吳鎮村分別在開標紀錄表上偽簽「微力電機壬○○」、「永源科技王楠華」等文字而涉有偽
                造文罪嫌。惟按刑法之偽造文書罪，所謂的「
                偽造」定義，依最高法院47年台上字第226號
                判例見解認為係：無制作權人冒用他人名義而
                制作該文書為要件之一，如果行為人基於他人
                所授權委託，即不能謂無制作權，自不成立該
                條之罪。故此部分犯行是否成立，應視盧木村
                、吳鎮村在開標紀錄表簽署上開文字時，究係
                「無制作權人冒用他名義所制作」，或係「基
                於他人授權委託而制作」，易言之，即該行為
                是否經微力公司或永源公司合法授權？
            (II)查微力公司壬○○先於偵查中證稱：「我在89
                年間，在網路上得知成大航太系有一個『真空
                濺鍍機』的招標案，於是去請教甲○○，才知
                道淩嘉公司也想參加投標，暨因考量我原本要
                參與投標的進口真空濺鍍機，與凌嘉公司生產
                之真空濺鍍機，價格相差懸殊，且凌嘉公司總
                經理又是成大航太系教授，微力公司根本不可
                能得標，所以後來我就放棄該案之投標，並在
                甲○○之要求下，將微力公司的營利事業登記
                證、納稅證明、公司執照及公司大小章給凌嘉
                公司圍標」（詳偵字第2349號卷一第141頁、
                第142頁、第146頁）。嗣於原審審理時亦供稱
                ：「我後來知道甲○○他們要投標，我們做進
                口的價格沒得拼，甲○○叫我繼續投標，我就
                把我們的計價單、公司大、小章拿給甲○○」
                、「估價單的價格是我決定的，價格也是我寫
                的」、「我全權交給甲○○，他說他會全權授
                權給他處理」、「在開標現場由甲○○指派的
                人簽我的名字，應該沒有違反我的授權」（詳
                原審卷三第130頁、第131頁、第134頁、第135
                頁、第136頁)，依微力公司壬○○的證述，其
                既已將參與投標事宜（含公司大小章、登記證
                、執照、納稅證明及報價單等資料）全權委由
                甲○○處理，不論事後甲○○指派何人參與均
                不違反其授權，縱事後甲○○將微力公司參與
                該標案之資料交由壬○○不認識的己○○代表
                微力公司投標，應認為並未超出微力公司壬○○對該標案的授權範圍。微力公司參與投標既
                經合法授權，縱由與微力公司壬○○不認識之
                己○○在開標紀錄表上代為簽署「微力公司壬○○」字樣，即無偽造文書問題。
            (III)永源公司生產部經理王楠華於調查筆錄中供稱
                ：「89年11月間，本公司總經理辛○○向我表
                示，成大航太系有一件『真空濺鍍機』的採購
                案，要我依招標規格製作報價單，我遂依總經
                理辛○○之指示，製成總價五百六十萬元的報
                價單，經辛○○認可後登載於標單，連同投標
                所需之公司執照、營利事業登記證等文件交由
                凌嘉公司人員帶回，至於公司大、小章係由何
                人交給凌嘉公司我不清楚」、「永源公司參與
                前述標案，其規格及報價單係我本人所填寫，
                價格也是我計算後經總經理同意後所決）（詳
                偵字第2349號卷第41頁、第42頁）。永源公司
                總經理辛○○於原審審理時結證證稱：「是因
                為甲○○來找我，請我幫忙，他主要是要我們
                參加招標案」、「事後王楠華告訴我，他有交
                投標單、公司大、小章給甲○○，把公司大、
                小章給甲○○，是有同意甲○○以我們的公司
                名義去陪標」、「在開標紀錄單上以我們公司
                名義簽名，如果一切順利，我就不反對」、「
                當初交給甲○○大、小章是否允許他找吳鎮村
                去簽永源科技王楠華的名字，因我們沒有談到
                這個問題，所以沒有什麼允許不允許的問題，
                讓他們去處理」、「將公司大、小章給甲○○
                ，就是要配合他們公司投標」（詳原審卷三第
                141頁至第146頁）。依永源公司參與此事的辛○○及王楠華之證詞，王楠華係承總經理辛○○之命參與本件標案，而辛○○亦陳明伊應甲○○之請，參與該標案，並指示王楠華將公司
                大小章、報價單交與甲○○，故永源公司既知
                甲○○向索取報價單及公司大小章即意在參與
                本件真空濺鍍機的標案，猶復允將上開足以代
                表公司名義行事的大小章交與甲○○，客觀上
                即足以認定永源公司有授權甲○○代表參與該
                標案之意思，再參酌辛○○證稱，如果一切順
                利，伊不反對甲○○所找之人以伊公司名義在
                該標案之開標紀錄單上簽署，足認伊在交付公
                司大小章與甲○○時，即有授權甲○○以伊公
                司名義參與該標案，永源公司既有授權甲○○
                參與該標案之真意，縱事後甲○○找與辛○○
                不相識之吳鎮村代表永源公司參與該標案，因
                未超出永源公司授權範圍，吳鎮村以永源公司
                名義在開標紀錄表上簽署之行為，即非無權偽
                造。
            (Ⅳ)己○○、吳鎮村2人之行為既經合法授權而不
                成立偽造文書之罪責，甲○○、乙○○即無成
                立該罪共犯之餘地。本件己○○、吳鎮村等人
                參與標案不成立政府採購法第87條第3項之罪
                責，亦無偽造文書之虞，乙○○即無再論以公
                務員登載不實罪必要。
    五、綜上所述，本件被告乙○○既非刑法第10條第2項所定
        義之公務員，自難科以貪污治罪條例之罪嫌。圍標部分
        ，參酌政府採購法關於87條第3項、第4項、第5項之文
        義內涵、立法沿革及實務一貫見解，本件被告乙○○、
        甲○○等人借牌參本件真空濺鍍機標案之行為，與同條
        第3項要件不合，亦與第4項內容不符，渠等行為時間，
        在政府採購法91年2月6日增訂第5項之前，亦無同條第
        5項之適用。又甲○○借牌之行為確經微力及永源2家公
        司負責人同意並出借公司大小章，己○○、吳鎮村縱以
        上揭2家公司代為簽名，並未超出2家公司之授權範圍，
        亦難論以偽造文書罪責。乙○○所為既不成立洗錢防制
        法所指之重大犯罪，其所得財物─顧問費，即非該法所
        指之洗錢範圍。乙○○不成立洗錢，更難指被告丙○○
        有何掩飾他人重大犯罪所得財物之行為，其2人自難論
        以洗錢防制法之罪責。乙○○非正匯公司之負責人，本
        即欠缺商業會計法第71條第1款主體之適格，亦無具體
        事證足認其就丙○○出具正匯公司不實發票與凌嘉公司
        有犯意聯絡及行為分擔（有犯意聯絡者係庚○○而非乙○○，詳如前述），亦無法證明乙○○涉有此部分犯嫌
        。故乙○○、甲○○被訴各罪均無法證明，原審因而為
        無罪判決之諭知，核無不合。檢察官上訴意旨，仍執前
        詞指摘原判決此部分不當，為無理由，應予駁回。另被
        告丙○○被訴違反洗錢防制法部分，因公訴人認與其前
        揭所犯違反商業會計法有罪部分，有刑法修正前牽連犯
        裁判上一罪之關係，本院自毋庸另為無罪之諭知。惟原
        審於此部分另對被告丙○○為無罪之判決，即有未洽，
        此部分檢察官上意旨指摘原判決不當，則有理由，自應
        由本院將此部分撤銷改判。
參、據上論斷，應依刑事訴訟法第368條、第369條第1項前段、
    第364條、第299條第1項前段、商業會計法第71條第1款、刑
    法第11條前段、第2條第1項、修正前刑法第28條、修正前刑
    法第56條、修正前刑法第41條第1項前段、刑法第74條第1項
    第1款、刑法施行法第1條之1，中華民國九十六年罪犯減刑
    條例第2條第1項第3款、第7條第1項、第9條，判決如主文。
本案經檢察官江守權到庭執行職務。
中    華    民    國    98    年    10    月    20    日
                  刑事第五庭    審判長法  官  楊明章
                                      法  官  蔡美美
                                      法  官  戴勝利
以上正本證明與原本無異。
檢察官如不服本判決應於收受本判決後十日內向本院提出上訴書
，其未敘述上訴理由者並得於提起上訴後十日內向本院補提理由
書。
被告丙○○如不服本判決應於收受送達後10日內向本院提出上訴
書狀，其未敘述上訴理由者，並得於提起上訴後10日內向本院補
提理由書（均須按他造當事人之人數附繕本）「切勿逕送上級法
院」。
                                      書記官  陳淑貞
中    華    民    國    98    年    10    月    20    日
附錄：本件論罪科刑法條：
商業會計法第71條：商業負責人、主辦及經辦會計人員或依法受
                  託代他人處理會計事務之人員有左列情事之
                  一者，處五年以下有期徒刑、拘役或科或併
                  科新台幣15000元以下罰金：
              一  以明知為不實之事項，而填製會計憑證或記入
                  帳冊者。二故意使應保存之會計憑證、帳簿
                  報表滅失毀損者。
              三  意圖不法之利益而偽造、變造會計憑證、帳
                  簿報表內容或撕毀其頁數者。
              四  故意遺漏會計事項不為記錄，致使財務報表
                  發生不實之結果者。
              五  其他利用不正當方法，致使會計事項或財務報
                  表發生不實之結果者。


司法院資訊處製作；財團法人民間司法改革基金會備份。
